最高法院刑事判決　　　　　　　　　　　　　　　八十八年度台上字第二三九六號
　　上　 訴　 人　台灣高等法院台中分院檢察署檢察官
　　上訴人即被告　甲○○　男
　　　　　　　　　乙○○　男
右上訴人等因被告等常業重利案件，不服台灣高等法院台中分院中華民國八十六年五
月六日第二審判決（八十五年度上訴字第七六四號，起訴案號：台灣台中地方法院檢
察署八十四年度偵字第一○八二一號），提起上訴，本院判決如左：
    主  文
原判決撤銷，發回台灣高等法院台中分院。
    理  由
本件原判決認定：上訴人即被告甲○○、乙○○均素行良好，未曾受有期徒刑以上刑
之宣告，惟基於共同牟取重利之犯意聯絡，自民國八十年五月間起，至八十四年一月
二十四日止，於臺中市○○路一一八號一樓，以順安汽車商行之名義，共同經營金錢
貸放業務，並均以之為常業，即以提供汽車行照、車籍資料、身分證及車輛來源證件
等證件為擔保，並要求借款人簽具借款金額之本票、汽車出借切結書、委託切結書及
車輛買賣合約書等資料，於借款人無力清償時，即須讓售各該車輛等方式，利用陳建
興、廖祚村、江木明等不特定人急須款項之際，而貸予現金，並收取與原本顯不相當
之重利，其利息計算方式為日息八分利至四角利，即每放款新台幣（下同）一萬元，
收取月息二百四十元（年息百分之二十八‧八）至一千二百元（年息百分之一百四十
四）不等之重利，先後共計貸放金額為九千零六十三萬五千七百零一元，牟取重利為
二千八百八十七萬零七百九十四元，迨八十四年一月二十四日上午十一時四十分許，
為法務部調查局臺中縣調查站在上址查獲，並扣得彼等所有供貸放重利所用如原判決
附表編號一至十七號所示之物及律師事務所往來資料等文件；而甲○○猶不知警惕，
復與林三元、劉瑋順（已經檢察官為不起訴處分）等人基於貸放重利為常業之犯意，
在苗栗市○○里○○路二十號經營信安當舖，於八十四年七月間，利用吳建忠急需用
錢之際，要求吳建忠提供苗栗縣大湖鄉○○段一三一九之四七號，地目旱，面積○‧
二六五五公頃之土地為擔保，而貸予三百五十萬元，另以牌照號碼ＭＪ－五三三九號
之進口自用小客車為擔保，而貸予五十四萬元，復要求吳建忠簽發同額之本票以為擔
保，約定利息為每十萬元，每月利息一萬二千元；而甲○○另又於八十五年六月二十
六日，在台中市○○路十九號，甲○○自稱姓蕭，利用楊順發急迫需用錢之際，由楊
順發提供牌照號碼ＯＫ－二二九二號之自用小客車，並簽發面額二十萬元之本票為擔
保後，貸予二十萬元，約定利息為每月一萬八千元，楊順發並已繳交三個月之利息計
五萬四千元予甲○○收受，嗣於八十五年九月二十日下午七時許，在台中縣東勢鎮本
四十一巷二十九之一號為警查獲而查出上情，並扣得甲○○所有供貸放款項所用如原
判決附表編號十八號所示之物，及和解書、吳建忠所簽發之本票乙張等情，因而撤銷
第一審之科刑判決，改判論處被告甲○○、乙○○以共同以犯重利罪為常業罪刑，雖
非無見。惟查：(一)刑法之重利罪，須乘他人急迫、輕率或無經驗，貸以金錢或其他物
品，而取得與原本顯不相當之重利者，始足成立。其所謂與原本顯不相當之重利，係
指就原本利率、時期核算及參酌當地之經濟狀況，較之一般債務之利息，顯有特殊之
超額者而言。本件原判決認定被告等放款收取之利息，為每一萬元，收取月息二百四
十元（年息百分之二十八‧八）至一千二百元（年息百分之一百四十四）不等之重利
（原判決第一頁背面第八行至第十行），認均構成重利罪責。然查，被告收取年息百
分之一百四十四之部分，固為重利，而其中有收取每萬元月息二百四十元之部分，衡
之目前國內經濟狀況，北、中、南部地區正常之民間利息各有高低不同之計算標準，
而此部分利息，較之當地一般債務之利息，是否顯有特殊之超額，而應構成重利罪，
不無研求餘地，原審未慮及此，遽行論斷，自嫌未盡調查之能事，而難昭折服。(二)本
件原判決認定，被告等自八十年五月間起，至八十四年一月二十四日止，以順安汽車
商行名義，共同經營汽車貸放業務，先後共計貸放之金額為九千零六十三萬五千七百
零一元，牟取重利為二千八百八十七萬零七百九十四元等情。惟上開貸款之金額究竟
各貸放於何人﹖各收取之利息若干﹖每筆貸款如何計息﹖是否均與原本顯不相當﹖原
審並未詳細調查，在事實欄明白記載，自不足資為適用法律之依據。(三)原判決理由謂
：被告甲○○自承其貸放金錢，長期的一年以上的，利息是百分之二十，例如借十萬
元，一年到期要付十二萬元（本息）；短期的是八分利，一萬元的利息每月二百四十
元等情（原判決第五頁第一、二行）。如果無訛，則被告等長期貸款所收取之利息部
分，並未逾越民法第二百零五條規定之約定利率上限，顯難構成重利罪責；其短期利
息部分，如為每萬元每月二百四十元，依前開說明，是否構成重利罪責，仍堪研求。
原判決竟引用上開供詞為論罪之憑據，自嫌證據上理由矛盾。(四)本件關於被告甲○○
夥同林三元、劉瑋順共同經營信安當舖，貸放三百五十萬元予吳建忠部分，經檢察官
偵查結果，依據告訴人吳建忠之供述，認其中二百五十萬元部分，告訴人實際上並未
支付利息，而刑法第三百四十四條之重利罪係結果犯，並無處罰未遂犯之規定，此部
分自難論以重利罪責；其餘部分每十萬元每月取息雖高達九千元，但未逾越主管機關
規定當舖業之計息標準，有第一審檢察官八十五年度偵字第一七九九七號不起訴處分
書影本在卷可稽。原判決就上開有利被告甲○○之證據，究竟如何不足採取，並未說
明其理由。按之刑事訴訟法第三百十條第二款之規定，自嫌判決理由不備。檢察官及
被告等上訴意旨，均指摘原判決違背法令，非無理由，應認有撤銷發回之原因。
據上論結，應依刑事訴訟法第三百九十七條、第四百零一條，判決如主文。
中      華      民      國    八十八    年      五      月     十三     日
                              最高法院刑事第四庭
                                  審判長法官  黃  劍  青
                                        法官  劉  敬  一
                                        法官  林  增  福
                                        法官  邵  燕  玲
                                        法官  張  清  埤
      右正本證明與原本無異
                                              書  記  官
中      華      民      國    八十八    年      五      月     十五     日
                                                                        Ｓ
